臺灣雲林地方法院刑事判決　　　　　　　 99年度訴字第683號
公　訴　人　臺灣雲林地方法院檢察署檢察官
被　　　告　顏孟竹
指定辯護人　本院公設辯護人許俊雄
上列被告因公共危險案件，經檢察官提起公訴（99年度偵字第41
68號），本院判決如下：
    主  文
顏孟竹放火燒燬現供人使用之住宅未遂，處有期徒刑壹年拾月。
緩刑肆年。
    事  實
一、顏孟竹因屢遭祖母顏黃霜懷疑其施用毒品，心生不滿，明知
    登記於其名下之雲林縣崙背鄉豐榮村10鄰豐榮79號建物乃現
    供人使用之住宅，且該建物南棟2 樓房間係由其姊姊顏曼君
    （起訴書誤載為顏曼娟）居住使用中，房間內擺設之寢具、
    家具及裝潢等多為易燃之物品，在室內點火極易引發大火並
    延燒燒燬本棟或鄰近之住宅，竟仍基於放火燒燬現供人使用
    住宅之犯意，於民國99年8 月21日上午10時許，至上開2 樓
    房間內，先取用衛生紙數張等易燃物品置於地上，復以家中
    之打火機點燃並引燃衛生紙及棉被，以此方式意圖燒毀前揭
    住宅，嗣火勢迅速延燒室內之家具及裝潢，顏孟竹見火勢猛
    烈，又起意欲防止火勢蔓延而發生燒燬該住宅或危及家人安
    全之結果，旋即下樓至客廳告知其母親葉妙琴有關2 樓已起
    火燃燒一事，葉妙琴及顏黃霜2 人乃迅速上樓，使用顏孟竹
    主動提供之水管灑水灌救，在警察及消防人員到場前即將火
    勢撲滅，上開住宅始未被燒燬而未遂。嗣經警前往處理當場
    逮捕顏孟竹，並於顏孟竹身上扣得打火機1 只。
二、案經雲林縣警察局西螺分局報告臺灣雲林地方法院檢察署檢
    察官偵查起訴。
    理  由
壹、證據能力：
一、按被告以外之人（包括證人、鑑定人、告訴人、被害人及共
    同被告等）於審判外之陳述雖不符刑事訴訟法第159 條之1
    至之4 等4 條之規定，而經當事人於審判程序同意作為證據
    ，法院審酌該言詞陳述或書面陳述作成時之情況，認為適當
    者，亦得為證據；當事人、代理人或辯護人於法院調查證據
    時，知有刑事訴訟法第159 條第1 項不得為證據之情形，而
    未於言詞辯論終結前聲明異議者，視為有前項之同意，同法
    第159 條之5 定有明文。立法意旨在於傳聞證據未經當事人
    之反對詰問予以核實，原則上先予排除。惟若當事人已放棄
    反對詰問權，於審判程序中表明同意該等傳聞證據可作為證
    據；或於言詞辯論終結前未聲明異議，基於尊重當事人對傳
    聞證據之處分權，及證據資料愈豐富，愈有助於真實發見之
    理念，且強化言詞辯論主義，使訴訟程序得以順暢進行，上
    開傳聞證據亦均具有證據能力。查檢察官、被告顏孟竹及辯
    護人對於本案卷內供述證據，並未就有合於刑事訴訟法第15
    9 條第1 項不得為證據之情形於本院言詞辯論終結前聲明異
    議，且相關證據資料亦經本院於審理期日逐一提示、朗讀，
    並告以要旨，本院復審酌相關供述證據筆錄製成、文書卷證
    資料取得，並無證據顯示有何違背程式規定情事，依據上述
    之說明，均應具有證據能力。
二、又按現行刑事訴訟法關於「鑑定」之規定，除選任自然人充
    當鑑定人外，另設有囑託機關鑑定制度。依同法第198 條、
    第208 條之規定，不論鑑定人或鑑定機關、團體，固均應由
    法院、審判長、受命法官或檢察官視具體個案之需要而為選
    任、囑託，並依第206 條之規定，提出言詞或書面報告，始
    符合同法第159 條第1 項所定得作為證據之「法律有規定」
    之情形。否則所為之鑑定，仍屬傳聞證據。然於司法警察機
    關調查中之案件，為因應實務上，或因量大、或有急迫之現
    實需求，併例行性當然有鑑定之必要者，例如毒品之種類與
    成分、尿液之毒品反應，或者槍彈有無殺傷力等鑑定，基於
    檢察一體原則，得由該管檢察長對於轄區內之案件，以事前
    概括選任鑑定人或囑託鑑定機關、團體之方式，俾便轄區內
    之司法警察官、司法警察對於調查中之此類案件，得即時送
    請先前已選任之鑑定人或囑託之鑑定機關、團體實施鑑定，
    以求時效（法務部92年9 月1 日法檢字第0920035083號函參
    照，刊載於法務部公報第612 期）。此種由檢察機關概括選
    任鑑定人或概括囑託鑑定機關、團體，再轉知司法警察官、
    司法警察於調查犯罪時參考辦理之作為，法無明文禁止，係
    為因應現行刑事訴訟法增訂傳聞法則及其例外規定之實務運
    作而為（最高法院96年度臺上字第2860號判決參照）。從而
    ，本件火災原因之鑑定，經由查獲之警察單位依先前轄區檢
    察署檢察長事前概括選任鑑定機關，即當地消防局實施鑑定
    ，該鑑定機關即雲林縣消防局所出具之99年9 月8 日雲消調
    字第0990010614號函所檢附之檔案編號010H21K1號「火災原
    因調查鑑定書」及照片，即均具有證據能力而得為本案之證
    據。
貳、認定犯罪事實所憑之證據及理由：
一、上揭犯罪事實，迭據被告於警詢、偵查及本院審理時坦承不
    諱（見偵卷第7 頁至第8 頁、第26頁至第27頁、第29頁；本
    院卷第17頁、第60頁、第62頁），核與證人葉妙琴於警詢及
    偵查中之證述相符（見偵卷第11頁至第12頁、第27頁至第29
    頁），復有雲林縣消防局火災原因調查鑑定書在卷可憑（見
    偵卷第59頁至第84頁），並有打火機1 只扣案可佐，足認被
    告之上開任意性自白與事實相符，被告之犯行堪以認定。
二、論罪科刑：
  (一)按「刑法第173 條第1 項放火燒燬現有人使用之住宅罪，其
    直接被害法益，為一般社會之公共安全，雖同時侵害私人之
    財產法益，但仍以保護社會公安法益為重，況放火行為原含
    有毀損性質，而放火燒燬現供人使用之住宅罪，自係指供人
    居住房屋之整體而言，應包括墻垣及該住宅內所有設備、傢
    俱、日常生活上之一切用品。故一個放火行為，若同時燒燬
    住宅與該住宅內所有其他物品，無論該其他物品為他人或自
    己所有，均與同時燒燬數犯罪客體者之情形不同，是以不另
    成立刑法第175 條第1 或第2 項放火燒燬住宅以外他人或自
    己所有物罪（最高法院79年臺上字第1471號判例意旨參照）
    。次按刑法第173 條第1 項之放火燒燬現供人使用住宅罪，
    所稱「燒燬」，係指燃燒毀損之義，亦即標的物已因燃燒結
    果喪失其效用而言，必須房屋構成之重要部分已燒燬，如僅
    房屋內之傢俱、物件燒燬，房屋本身尚未達喪失其效用之程
    度，即不能依該條項之既遂罪論處。行為人如有放火燒燬現
    供人使用住宅之犯罪故意，而已著手放火行為之實行，即應
    構成犯罪，即令放火結果上述物體未因燒燬而喪失其效用，
    僅屬犯罪為既遂或未遂之問題（最高法院69年度臺上字第19
    76號、79年度臺上字第2656號、79年度臺上字第2747號判決
    可資參照）。
  (二)查本件被告放火燃燒該現供人居住之住宅內部房間，致該房
    間內化妝台嚴重受燒碳化，鏡子受燒破裂，北側牆壁輕微受
    煙燻積碳，冷氣機外殼上部受熱熔，但其餘房間、樓梯等均
    未發現明顯受燒或煙燻等情，有上開火災原因調查鑑定書附
    卷足憑，足認上開住宅之主要構成部分即樑、柱、屋頂及支
    撐壁等均未因燃燒而坍塌、傾圯，尚未達到足以喪失建築物
    效用之程度，故核被告所為，係犯刑法第173 條第3 項、第
    1 項之放火燒燬現有人所在之建築物未遂罪嫌。
  (三)再按刑法第27條第1 項前段有關中止未遂之規定為：「已著
    手於犯罪行為之實行，而因己意中止或防止其結果之發生者
    ，減輕或免除其刑。」查被告於點火引燃衛生紙及棉被後，
    旋即下樓告知葉妙琴及顏黃霜，意思就是要其等上樓救火，
    並提供水管予其等使用等情，業據被告供承在卷（見本院卷
    第66頁正反面），並經證人葉妙琴當庭表示屬實（見本院卷
    第67頁），足認被告放火後，見火勢猛烈，於上開住宅尚未
    燒燬而喪失效用，並在他人尚未察覺起火之前，即起意欲加
    防止火勢蔓延而發生燒毀該住宅或危及家人安全之結果，主
    動下樓告知葉妙琴樓上起火之事，且偕同葉妙琴及顏黃霜前
    往滅火。被告已著手實行上開放火行為，再因己意而防止其
    結果之發生，為中止未遂犯，爰依刑法第27條第1 項前段中
    止犯之規定，減輕其刑，復因該條項同時有免除其刑之規定
    ，依刑法第66條但書規定，得減輕其刑至3 分之2 。
  (四)又按刑之量定，為求個案裁判之妥當性，法律固賦予法院裁
    量權，但此項裁量權之行使，除應依刑法第57條之規定，審
    酌行為人及其行為等一切情狀，為整體之評價，並應顧及比
    例原則與平等原則，使罪刑均衡，輕重得宜，以契合社會之
    法律感情。刑法第59條規定犯罪之情狀可憫恕者，得酌量減
    輕其刑，其所謂「犯罪之情狀」，與同法第57條規定科刑時
    應審酌之一切情狀，並非有截然不同之領域，於裁判上酌減
    其刑時，應就包括刑法第57條所列舉之10款事項等犯罪一切
    情狀，予以全盤考量，審酌其犯罪有無可憫恕之事由，如有
    無特殊之原因與環境，在客觀上足以引起一般同情，以及宣
    告法定低度刑，是否猶嫌過重等，以為判斷。查被告所為上
    開放火行為，固值非難，惟被告為本件犯行時年方19歲，年
    輕氣盛，因祖母屢次懷疑其施用毒品，心生忿滿，一時失慮
    而為本件犯行，然其於點火引燃衛生紙及棉被後，立即下樓
    告知家人，出於己意防止火勢蔓延而發生燒燬該住宅或危及
    家人安全之結果，犯後亦坦承放火之客觀犯行，足認被告以
    上開手段犯下本案，並非出於兇狠、殘暴之惡性，客觀上足
    以引起一般同情，顯可憫恕。而刑法第173 條第1 項之放火
    燒燬現供人使用之住宅罪之法定刑為最輕本刑7 年以上有期
    徒刑，縱以刑法第27條第1 項、第66條但書規定減輕其刑至
    3 分之2 ，最輕本刑仍為有期徒刑2 年4 月以上。觀諸被告
    上開犯罪情狀，本院認為縱科以被告上開法定最輕之有期徒
    刑2 年4 月，仍嫌過重，爰依刑法第59條之規定，就被告所
    犯犯行，酌量減輕其刑，並遞減之。
  (五)爰審酌被告僅因不滿祖母懷疑其施用毒品，即訴諸放火燒燬
    自家住宅之激烈手段，情緒控制能力欠佳，顯不可取；惟考
    量被告行為時年僅19歲，且自陳自國中畢業後均按照家人規
    定待在家中，除曾做過洗碗工外，即未曾出外工作、交友或
    繼續就學，均在家中玩電腦遊戲（見本院卷第62頁、第65頁
    正面），而當時被告之父親又因精神疾病入院治療，被告與
    母親同住一房間，姐姐顏曼君平日均在外地工作，假日方會
    返家，祖母亦一同居住等情（見本院卷第63頁正反面），足
    認被告在家中缺乏父執輩的男性引導，又因長期在家，未與
    外人接觸，生活缺乏重心，復遭祖母誤解，方才一時衝動而
    為本件犯行，目的應係一時的情緒宣洩，並非出於傷害家人
    或鄰居之惡意。再者，依照上開火災原因調查鑑定書所載之
    屋內燃燒狀況，及考量單憑其母親及祖母之力量即順利撲滅
    火勢，且被告並未以潑灑汽油、酒精等方式助燃，僅單純引
    燃衛生紙及棉被等情觀之，堪認被告所引起之火勢並非劇烈
    ，所生危險及損害均非至鉅，而查被告前無其他犯罪前科，
    素行良好，且其犯後坦承犯行，應有悔意，被害人葉妙琴、
    顏黃霜及顏曼君均到庭表示希望法院原諒被告，被告現在表
    現較乖、希望法院給予被告機會等語（見本院卷第67頁正面
    至第68頁），足認被告亦已得到家人之諒解等一切情狀，量
    處如主文所示之刑。至扣案之打火機1 只，並非被告所有，
    業據被告供承在卷（見本院卷第60頁反面），爰不予宣告沒
    收，併此敘明。
  (六)末查被告前未曾受有期徒刑以上刑之宣告，此有臺灣高等法
    院被告前案紀錄表在卷可按，而被告犯後始終坦承犯行，足
    認已深具悔意，其經此偵審教訓，當知警惕戒慎而無再犯之
    虞，且被告現已入伍，3 月初即要離島服役（見本院卷第58
    頁反面、第70頁），堪認軍旅之嚴格生活，應有助於型塑被
    告之品行並加強其自我控制之能力，本院綜核各情，認其所
    受上開宣告之刑，以暫不執行為適當，爰併予宣告緩刑4 年
    ，以啟自新。
、應適用之法條：
  (一)刑事訴訟法第299 條第1 項前段。
  (二)刑法第173 第3 項、第1 項、第27條第1 項、第59條、第74
    條第1 項第1 款。
本案經檢察官江柏青到庭執行職務。
中    華    民    國   100    年    3     月    15    日
                  刑事第五庭  審判長法  官  吳基華
                                    法  官  張文俊
                                    法  官  段奇琬
以上正本證明與原本無異。
如不服本判決應於收受判決後10日內向本院提出上訴書狀，並應
敘述具體理由；其未敘述上訴理由者，應於上訴期間屆滿後20日
內向本院補提理由書（均須按他造當事人之人數附繕本）。「切
勿逕送上級法院」。
                                    書記官  高培馨
中    華    民    國    99    年    11    月    15    日
附錄本件論罪科刑法條全文：
中華民國刑法第27條：（中止犯）
已著手於犯罪行為之實行，而因己意中止或防止其結果之發生者
，減輕或免除其刑。結果之不發生，非防止行為所致，而行為人
已盡力為防止行為者，亦同。
前項規定，於正犯或共犯中之一人或數人，因己意防止犯罪結果
之發生，或結果之不發生，非防止行為所致，而行為人已盡力為
防止行為者，亦適用之。
中華民國刑法第173 條：（放火或失火燒燬現住建築物及交通工
                        具罪）
放火燒燬現供人使用之住宅或現有人所在之建築物、礦坑、火車
、電車或其他供水、陸、空公眾運輸之舟、車、航空機者，處無
期徒刑或7 年以上有期徒刑。
失火燒燬前項之物者，處1 年以下有期徒刑、拘役或5 百元以下
罰金。
第1 項之未遂犯罰之。
預備犯第1 項之罪者，處1 年以下有期徒刑、拘役或3 百元以下
罰金。